【裁判字號】    95,財管,24
【裁判日期】    950825
【裁判案由】    指定遺產管理人
【裁判全文】
臺灣桃園地方法院民事裁定              95年度財管字第24號
聲  請  人  華南商業銀行股份有限公司
法定代理人  甲○○
代  理  人  乙○○
被繼承人    丙○○亡）   最.
                           村.
上列聲請人聲請指定被繼承人丙○○之遺產管理人事件，本院裁
定如下：
    主  文
聲請駁回。
聲請程序費用由聲請人負擔。
    理  由
一、按繼承開始時，繼承人有無不明而不能依民法第1177條選定
    遺產管理人時，得由利害關係人聲請法院選任之，民法第11
    78條第2 項定有明文。
二、本件聲請意旨略以：被繼承人丙○○於民國91年10月15日死
    亡，其生前向聲請人借款新台幣300 萬元，而其是否有無繼
    承之人目前不明（可能之繼承人吳黃於大正15年12月16日
    由本家出養，是否有無繼承權目前仍在訴訟中），而其親屬
    會議未於1 個月內選定遺產管理人，聲請人為債權人，應屬
    利害關係人，為此聲請選任被繼承人之遺產管理人等情，並
    提出戶籍謄本及借款契約書等件為證。
三、本件聲請人主張被繼承人丙○○於91年10月15日死亡，其生
    前向聲請人借款300 萬元之事實，業據聲請人提出戶籍謄本
    及借款契約書等件為證，自堪信聲請人主張為真實。又本院
    依職權調閱本院93年度家訴字第154 號民事卷所附之戶籍謄
    本，查：
（１）吳黃與被繼承人丙○○均為已故黃古與黃莊氏緞所生子
      女，吳黃於日本大正15年12月16日以養子緣組入戶吳家
      ，改名吳黃氏，後於日本昭和15年3 月30日與吳長標之
      長子吳富宗結婚。
（２）按依吳黃之日據時期戶籍謄本之記載先後情形略以：
      本家戶主黃德水之戶籍事由欄記載「吳進弟吳長標大正十
      五年十二月十六日養子緣組除戶」、續柄欄記載為「孫」
      。吳家戶主吳進之事由欄記載「大正十五年十二月十六
      日養子緣組入戶」、續柄欄記載為「姪」，細別欄則記載
      為「八弟吳長標的媳婦仔」等語。嗣於昭和十二年一月
      十二日分家戶主吳長標之戶籍謄本上記載吳黃與戶主長
      男吳富宗於昭和十五年三月三十日結婚，續柄欄則記載為
      「媳婦」（原記載為「媳婦仔」，但「仔」字已經劃去）
      ，有前揭戶籍登記簿在卷可稽；故吳黃雖因「養子緣組
      」之緣故，自黃家除戶而入於吳家戶籍，惟吳黃出養目
      的乃為日後婚配予吳家男子做為媳婦，自有別與一般養女
      。參諸吳黃與被繼承人丙○○之生母黃莊氏緞於日據時
      期戶主為黃德水之戶籍記載，事由欄內亦有「養子緣組入
      戶」之記載，續柄欄為媳婦仔，嗣後並與吳長標之長男吳
      富宗結婚，稱謂並改載「媳婦」（將原有「仔」字劃去）
      等情，及本件吳黃幼時即出養至吳家，戶籍登載為媳婦
      仔，嗣後亦長成嫁予吳富宗而成為吳家媳婦，足見吳黃
      係出養予吳家之「媳婦仔」，而冠「吳」姓，而非出養為
      「養女」，改從「吳」。
（３）在台灣，童養媳俗稱媳婦仔，係以將來擬婚配養家特定男
      子為目的而收養者，以法律而言，所謂媳婦仔者，係指依
      童養媳契約，以其將來與養父母之特定男子或不特定男子
      結婚為目的，而被收養於養家之女子，故養媳與養家之男
      子結婚時，因其目的達成，養媳關係當然解消。又養媳與
      養女不同之點，在於養媳係以將來擬婚配家男或養男為目
      的而養入之異姓女子，猶如已婚之婦，於其本姓上冠養家
      之姓，其對於養家之親屬發生姻親關係，與其本生親屬間
      之關係，則視為出嫁女；養女則異乎其是，並無上述與養
      男結婚之目的，又養女從養家姓，對養家之親屬發生與親
      生子女同一之親屬關係，故養媳與養女其身分關係完全不
      同。（參93年5 月版之台灣民事習慣調查報告第133 至
      147 頁內容、最高法院75年度台抗字第508 號裁判意旨）
      。又司法行政部（法務部）54年7 月17日台54函民4398號
      函略以：「查日據時代本省人民所撫養之媳婦仔，係基於
      收養契約，已備將來與養親之特定男子或不特定男子結婚
      為目的，入養家受養育子女，‧‧‧故戶籍登記名義為媳
      婦仔，以示與養女有別。」，益證戶籍登記媳婦仔與單純
      收養關係之養女有所區別。
（４）綜上，吳黃於大正15年12月16日既係出養為「媳婦仔」
      ，依上開說明，與被收養為養女不同，其與被收養人吳長
      標之間，不因此而發生準親子血親關係，且其嗣後已經與
      吳長標之長子吳富宗結婚，因為吳黃與吳長標之子結婚
      目的而成立之「收養」關係亦當然解消，吳黃與本生父
      母即黃古、黃莊緞間之親子關係未因收養而中止，其與被
      繼承人丙○○間之姊弟關係仍存在。
四、綜上所述，吳黃與被繼承人丙○○既屬姊弟關係，依民法
    第1138條之規定，吳黃為被繼承人丙○○之法定繼承人，
    本件即無所謂繼承人有無不明之情形，未合於首揭條文之規
    定，聲請人請求選任被繼承人丙○○之遺產管理人，於法不
    合，應駁回之。
五、裁定如主文。
中    華    民    國    95    年    8    月    25     日
                 臺灣桃園地方法院家事法庭
                                   法  官   田玉芬
上列正本證明與原本無異。
如不服本裁定應於送達後10日內向本院提出抗告狀，並應繳納抗
告費新台幣1,000 元。
中    華    民    國    95    年    8    月    25     日
                                   書記官   邱志堅


司法院資訊處製作；財團法人民間司法改革基金會備份。
